【裁判字號】    98,事聲,54
【裁判日期】    980930
【裁判案由】    聲明異議
【裁判全文】
臺灣臺南地方法院民事裁定              98年度事聲字第54號
聲明異議人  甲○○原名吳為）.
                        3樓
相  對  人  乙○○
上列當事人間因給付借款事件，聲明異議人不服本院司法事務官
98年8月14日98年度司促字第19464號裁定駁回聲明異議人支付命
令聲請之處分，聲明異議，本院裁定如下：
    主  文
異議駁回。
異議程序費用由異議人負擔。
    理  由
甲、程序部分：
    按當事人對於司法事務官處理事件所為之終局處分，得於處
    分送達後十日之不變期間內，以書狀向司法事務官提出異議
    。但支付命令之異議仍適用第518條及第519條之規定。司法
    事務官認前項異議有理由時，應另為適當之處分；認異議為
    無理由者，應送請法院裁定之。法院認第1項之異議為有理
    由時，應為適當之裁定；認異議為無理由者，應以裁定駁回
    之。前項裁定，應敘明理由，並送達於當事人，此民事訴訟
    法第240條之4定有明文。經查：本院98年度司促字第19464
    號之支付命令事件，係由本院司法事務官於民國98年8月14
    日所為之處分，並於98年8月19日送達聲明異議人（下稱異
    議人），此有該處分之裁定及送達證書在卷可按，異議人並
    於98年8月28日聲明異議，亦有異議人所提異議狀之收文章
    在卷可按，嗣經司法事務官認異議無理由而送請法院裁定，
    揆諸前開說明，程序上已符上述要件，應屬適法，此合先敘
    明。
乙、實體部分：
一、原裁定意旨略以：本件聲請經本院於98年7月3日通知限期命
    債權人於7日內提出債權人甲○○、債務人乙○○之最新
    現戶戶籍謄本正本（記事欄請勿省略）釋明本件請求之合
    會金是否已屆清償期。此項通知已於98年7月8日送達債權人
    ，並有送達證書附卷可憑，債權人迄今仍未補正。依前開規
    定，應駁回其聲請等語。
二、異議意旨略以：
  (一)實務上均係在支付命令無法送達於債務人時，始命債權人查
    報債務人最新戶籍謄本，俾能再行送達；且債務人之戶籍所
    在既未必等同其實際之住所或居所，支付命令之核發，顯然
    並不以提出債務人最新戶籍謄本為法定要件。原裁定以異議
    人即債權人未提出債務人及自己最新戶籍謄本為由，駁回支
    付命令之聲請，並無理由。
  (二)債務清償期屆至與否，既非民事訴訟法第509條所定不得行
    督促程序之法定事由；而請求將來給付之訴，復為法所許（
    民事訴訟法第246條參照），且債務人依民事訴訟法第516
    條第1項規定，又得不附理由對支付命令之全部或一部提出
    異議，足見期限利益係債務人得異議之事由，無需於督促程
    序中提前審查。況異議人在本件支付命令聲請狀內已敘明參
    與以黃美加為會首之合會（96年7月至98年9月，下稱系爭合
    會），但會首黃美加於97年11月問逃匿無蹤，債務人即未再
    依約給付會款，且異議人既於98年7月15日得標，依民法第
    709條之9第3項規定，自得請求債務人提前給付，無待異議
    人「補正」或「釋明」，即可明瞭，遑論原裁定於98年8月
    20日駁回異議人支付命令之聲請時，債務人清償期業已屆至
    。
  (三)本院異於他法院之作法，獨以債權人必須提出債務人最新戶
    籍謄本作為核發支付命令之條件，其必要性為何，令人不解
    。本件裁定既於法相違，爰於法定期間內依法聲明異議等語
    。
三、經查：
  (一)按支付命令之聲請，專屬債務人為被告時，依第1條、第2條
    、第6條或第20條規定有管轄權之法院管轄。次按支付命令
    之聲請，應表明下列各款事項：1.當事人及法定代理人。2.
    請求之標的及其數量。3.請求之原因事實。其有對待給付者
    ，已履行之情形。4.應發支付命令之陳述。5.法院。又按當
    事人書狀，應記載當事人姓名及住所或居所；當事人為法人
    、其他團體或機關者，其名稱及公務所、事務所或營業所；
    再按書狀內宜記載當事人、法定代理人或訴訟代理人之性別
    、出生年月日、職業、國民身分證號碼、營利事業統一編號
    、電話號碼及其他足資辨別之特徵，民事訴訟法第509條、
    第511條、第116條第1項第1款、第2項分別定有明文。再按
    債權人之請求，以給付金錢或其他代替物或有價證券之一定
    數量為標的者，得聲請法院依督促程序核發支付命令；督促
    程序，如聲請人應為對待給付尚未履行，或支付命令之送達
    應於外國為之，或依公示送達為之者，不得行之。同法第50
    8條第1項、第509條亦分別定有明文。
  (二)異議人聲請對相對人核發支付命令，僅於支付命令聲請狀記
    載相對人乙○○之地址臺南市○○○街533號，惟就相對人
    之出生年月日、身分證統一編號均未記載，本院實無法確定
    異議人所指之當事人為何人，且異議人業已更名，更須提出
    戶籍謄本或其他人別資料以資確認，以及本院對本件是否有
    管轄權亦待審查，而職司本件支付命令審查之司法事務官於
    形式判斷上述事項時，自須依職權命異議人提出異議人及相
    對人之最新戶籍謄本以為審查，故司法事務官函請異議人補
    正上開戶籍資料，應屬有據，且非無必要性。
  (三)至民事訴訟法第512條固規定法院應不訊問債務人，就支付
    命令之聲請為裁定，蓋因關於給付代替物一定數量（例如一
    定之金額或有價證券之一定數目）為目的之請求事件，往往
    簡單易明，故應使得依督促程序主張此請求，以保全債權人
    之權利。惟上開規定並無免除異議人提出相當證據以釋明當
    事人主張為真實之義務，以及釋明相對人之住居所以供本件
    審酌管轄權之有無。本件異議人於98年7月8日收受上開補正
    通知，本即可持該其通知向戶政事務所聲請相對人之最新戶
    籍謄本，並於裁定所命期間內補提，異議人並無不能補正之
    情事，然異議人捨此不為，自屬可歸責於異議人之事由，是
    補正通知既已於98年7月8日送達異議人，異議人迄未補正，
    其未盡釋明之責甚明。
  (四)再者，支付命令以給付金錢或其他代替物或有價證券之一定
    數量為標的，法院核發支付命令時，雖不為「請求有無理由
    」之實體審查，然仍應就債權債務關係存否為形式上之審核
    ，本件異議人既係98年7月15日始得標，則其聲請支付命令
    時之98年6月22日，由形式上觀之，異議人主張之債權債務
    關係尚未能行使，異議人就其如何能於未屆期之權利提早行
    使，自應釋明，俾便法院審酌，然異議人對於本院司法事務
    官核發之補正通知置之不理，自認無補正必要，亦不向本院
    陳明，自亦有未盡釋明之情。
  (五)依上所述，本院司法事務官於98年8月14日以98年度司促字
    第19464號裁定駁回異議人支付命令之聲請，於法並無違誤
    ，異議人提出本件異議，為無理由，應予駁回。又異議人嗣
    後於備齊相關資料，合於民事訴訟法關於聲請核發支付命令
    規定之相關要件，仍可重新另行聲請法院依法核發支付命令
    ，或改以提起訴訟之方式行使權利，亦無不可，附此敘明。
四、又民事訴訟法第513條既已明文規定「支付命令之聲請，不
    合於第508條至第511條之規定，或依聲請之意旨認債權人之
    請求為無理由者，法院應以裁定駁回之；就請求之一部不得
    發支付命令者，應僅就該部分之聲請駁回之。前項裁定，不
    得聲明不服」。本件異議人之異議既經依上開規定駁回，異
    議人自不得聲明不服，併此敘明。
五、依民事訴訟法第240條之4第3項、第95條、第78條，裁定如
    主文。
中    華    民    國    98    年    9     月    30    日
                  民事第一庭    法      官  林福來
以上正本證明與原本無異
本裁定不得聲明不服。
中    華    民    國    98    年    9     月    30    日
                                書記官  吳俊達


司法院資訊處製作；財團法人民間司法改革基金會備份。
